【裁判字號】    90,再,6
【裁判日期】    901009
【裁判案由】    支付命令
【裁判全文】
臺灣高雄地方法院民事裁定  九十年度再字第六號
    再審聲請人
    即債務人        丙○○
    即債權人        台灣省合作金庫
    法定代理人      甲○○
    訴訟代理人      乙○○
右當事人間聲請支付命令事件，再審聲請人對於民國八十九年一月二十五日本院八十
九年度促字第五三四九號支付命令提起再審之聲請，本院裁定如左：
    主    文
民國八十九年一月二十五日本院以八十九年度促字第五三四九號核發之支付命令應予
廢棄。
再審相對人對再審聲請人支付命令之聲請駁回。
再審程序費用由再審相對人負擔。
    事實及理由
一、再審意旨略以：按支付命令之聲請，專屬債務人為被告時，依民事訴訟法第一條
    、第二條或第六條規定有管轄權之法院管轄，民事訴訟法第五百十條定有明文。
    而法院於權限之有無辨別不當，或違背專屬管轄之規定者，為當然違背法令，依
    同法第五百零七條準用第四百九十六條第一項第一款及第六款之規定，得為聲請
    再審之理由。次按再審聲請人僅係「全鄉實業股份有限公司」之投資人（即普通
    股東），並未擔任該公司董監事或經理人，而再審相對人於民國（下同）八十九
    年一月間向鈞院聲請支付命令時，再審聲請人之戶籍地為「台南市○區○○里○
    ○鄰○○街一○一號」，依法該支付命令專屬台灣台南地方法院管轄。惟再審相
    對人誤列再審聲請人之住所為高雄縣大寮鄉大發工業區○○○街一三號，致鈞院
    向該地址為送達，然該址並非再審聲請人之「住所」，且全鄉實業股份有限公司
    負責人並非再審聲請人之同居人或受僱人或指定收件人，揆諸民事訴訟法第一百
    三十六條第一項、第一百三十七條第一項之規定，該送達即難謂為合法。再審聲
    請人既未受合法送達，致無從行使異議權，鈞院遽依再審相對人之聲請核發支付
    命令確定證明書，其訴訟程序自有重大瑕疵。又上開支付命令，再審聲請人係於
    九十年六月十五日收受本院九十年度重訴字第四四六號清償債務事件開庭通知書
    及起訴狀繕本後，於九十年六月十五日前往全鄉實業股份有限公司瞭解案情時，
    經該公司交付後使知悉，爰在法定三十日之不變期間內提出再審聲請，並請求判
    決如主文所示等語；再審相對人則對於再審聲請人所提起本件訴訟無意見，且表
    示願再本件確定後向管轄地之法院重新提起訴訟等語。
二、按「再審之訴，應於三十日之不變期間內提起。前項期間，自判決確定時起算。
    但再審之理由知悉在後，自知悉時起算。」民事訴訟法第五百條定有明文。本件
    再審聲請人提起本件再審之聲請，主張其係於九十年六月十五日收受本院九十年
    度重訴字第四四六號清償債務事件開庭通知書及起訴狀繕本後，於九十年六月十
    五日前往全鄉實業股份有限公司瞭解案情時，經該公司交付後使知悉，爰在法定
    三十日之不變期間內提出再審聲請等情，業據提出全鄉實業股份有限公司出據之
    證明書一份為證。是本件再審聲請人聲請再審，顯未逾前揭三十日之不變期間甚
    明，先此敘明。
三、按「確定判決消極的不適用法規，顯然影響裁判者，自屬民事訴訟法第四百九十
    六條第一項第一款所定適用法規顯有錯誤之範圍，應許當事人對之提起再審之訴
    。」，大法官會議第一百七十七號解釋著有明文。確定判決違背專屬管轄之規定
    ，係判決消極之不適用程序法規，依諸上揭大法官會議解釋，自應許當事人提起
    再審之訴，以貫澈憲法保障人民權益之本旨。而支付命令係屬裁定之性質，如違
    背專屬管轄之規定，即屬消極之不適用法規，顯然影響裁判及當事人之權益，依
    民事訴訟法第五百零七條準用第四百九十六條第一項第一款之規定，自得以該支
    付命令適用法規顯有錯誤之事由聲請再審（司法院（七五）民廳一字第一六九九
    號函示可資參照）。
四、次按「支付命令之聲請，專屬債務人為被告時，依第一條、第二條或第六條規定
    有管轄權之法院管轄。」；又「支付命令之聲請，不合於第五百零八條至第五百
    十一條之規定，或依聲請之意旨認債權人之請求為無理由者，法院應以裁定駁回
    之。」民事訴訟法第五百十條、第五百十三條第一項前段分別著有明文。經查，
    本件再審相對人於八十九年一月二十日對再審聲請人聲請發支付命令時，再審聲
    請人之住所地係在「台南市○區○○里○○鄰○○街一○一號」，有戶籍謄本乙
    份附卷可參，是再審相對人對再審聲請人聲請核發上開支付命令，依諸前開民事
    訴訟法第五百十條之規定，應專屬台灣台南地方法院管轄，詎再審相對人竟向本
    院聲請支付命令，揆諸上揭民事訴訟法第五百十三條第一項前段之規定，其聲請
    與法有違。原審疏未查明，遽准予核發支付命令，爰有不當。是再審聲請人提起
    再審之訴請求廢棄原支付命令並聲請駁回之，洵屬有據，應予准許。
五、依民事訴訟法第五百零七條、第五百零五條、第五百十三條第一項前段、第九十
    五條、第七十八條，裁定如主文。
中      華      民      國    九十      年      十      月      九      日
                              臺灣高雄地方法院民事第二庭
~B法      官  吳進寶
右正本係照原本作成。
本裁定不得抗告。
中      華      民      國    九十      年      十      月       九     日
~B法院書記官  陳展榮


司法院資訊處製作；財團法人民間司法改革基金會備份。
